臺灣嘉義地方法院刑事判決
110年度金訴字第243號
公  訴  人  臺灣嘉義地方檢察署檢察官
被      告  黃家祥


上列被告因違反洗錢防制法等案件，經檢察官提起公訴（110年
度偵字第5791號），本院判決如下：
    主  文
黃家祥無罪。
    理  由
一、公訴意旨略以：
　　被告黃家祥能預見詐欺集團經常利用他人之金融帳戶作為收
    受、提領特定犯罪所得使用，提領犯罪所得後會產生遮斷金
    流以逃避國家追訴、處罰之效果，以逃避執法人員之查緝、
    隱匿不法所得，而提供自己持有之金融帳戶存摺、提款卡、
    密碼給他人使用，易為不法犯罪集團所利用作為詐騙匯款之
    工具，以遂渠等從事財產犯罪，及提領款項後以遮斷金流避
    免遭查出之洗錢目的，竟仍以縱友人以其提供金融帳戶實施
    詐欺取財及洗錢犯行，亦不違背其本意之幫助犯意，於民國
    110年3月9日前某不詳時間，將其所有中國信託商業銀行申
    設帳號000000000000號帳戶（下稱本案帳戶）提款卡(含密
    碼)、行動網路銀行帳號及密碼交付給黃昱銘（另行通緝）
    ，由黃昱銘將該帳戶資料提供給詐欺集團使用。嗣不詳詐欺
    集團成員取得本案帳戶資料後，即共同意圖為自己不法之所
    有，基於詐欺取財、洗錢之犯意聯絡，而於：
(一)110年3月9日9時41分許，先後以網路購物電商、郵局之客服
    人員名義，以電話及通訊軟體LINE聯繫陳振威，佯稱：欲取
    消升等VIP設定，須依指示操作自動櫃員機云云，使陳振威
    誤信為真，陷於錯誤後，遂於翌（10）日17時32分許（起訴
    書誤載為「17時55分許」，應予更正）、46分許（起訴書誤
    載為「45分許」，應予更正）、54分許，各匯款新臺幣（下
    同）29,985元（起訴書誤載為「30,000元」，應予更正）、
    30,000元、29,985元（起訴書誤載為「30,000元」，應予更
    正）至本案帳戶內。
(二)110年3月10日16時許，佯裝為郵局承辦人員，撥打電話給顏
    曉萍，佯稱：因客服人員操作失誤，將其加入會員致重複扣
    款，須依指示操作取消云云，致顏曉萍陷於錯誤，於同日17
    時33分、17時59分許，轉帳匯款29,985元、19,985元（不含
    手續費），共49,970元，至中國信託銀行帳戶內。
(三)110年3月10日17時16分許，佯裝第一銀行專員「張根順」撥
    打電話給黃彩育，佯稱其先前網路購物誤設為經銷商，會大
    量扣款，須依指示取消扣款云云，致黃彩育陷於錯誤，於同
    日18時3分許，轉帳匯款16,998元至中國信託銀行帳戶。嗣
    告訴人陳振威、顏曉萍、被害人黃彩育發覺有異報警循線查
    獲。而認被告涉犯刑法第30條第1項前段、第339條第1項之
    幫助詐欺取財罪及刑法第30條第1項前段、洗錢防制法第14
    條第1項之幫助洗錢罪嫌。
二、按犯罪事實應依證據認定之，無證據不得認定犯罪事實；不
    能證明被告犯罪者，應諭知無罪之判決；檢察官就被告犯罪
    事實，應負舉證責任，並指出證明之方法，刑事訴訟法第15
    4條第2項、第301條第1項及第161條第1項分別定有明文。又
    檢察官就被告犯罪事實，應負提出證據及說服之實質舉證責
    任，所提直接或間接證據倘不足為有罪之積極證明，或所指
    證明方法無從說服法院達通常一般人均不致有所懷疑之有罪
    確信心證，基於無罪推定原則，更不必有何有利證據，即應
    為有利被告認定之無罪諭知。（最高法院102年度台上字第2
    930號刑事判決意旨參照）。
三、次按刑事訴訟法第308條規定：「判決書應分別記載其裁判
    之主文與理由；有罪之判決並應記載犯罪事實，且得與理由
    合併記載」，同法第310條第1款規定：「有罪之判決書，應
    於理由內分別情形記載左列事項：一、認定犯罪事實所憑之
    證據及其認定之理由」，及同法第154條第2項規定：「犯罪
    事實應依證據認定之，無證據不得認定犯罪事實」，揆諸上
    開規定，刑事判決書應記載主文與理由，於有罪判決書方須
    記載犯罪事實，並於理由內記載認定犯罪事實所憑之證據及
    其認定之理由。所謂認定犯罪事實所憑之「證據」，即為該
    法第154條第2項規定之「應依證據認定之」之「證據」。職
    是，有罪判決書理由內所記載認定事實所憑之證據，即為經
    嚴格證明之證據，另外涉及僅須自由證明事項，即不限定有
    無證據能力之證據，及彈劾證人信用性可不具證據能力之彈
    劾證據。在無罪判決書內，因檢察官起訴之事實，法院審理
    結果，認為被告之犯罪不能證明，而為無罪之諭知，則被告
    並無檢察官所起訴之犯罪事實存在，既無刑事訴訟法第154
    條第2項所規定「應依證據認定之」事實存在，因此，判決
    書僅須記載主文及理由，而理由內記載事項，為法院形成主
    文所由生之心證，其論斷僅要求與卷內所存在之證據資料相
    符，或其論斷與論理法則無違，通常均以卷內證據資料彈劾
    其他證據之不具信用性，無法證明檢察官起訴之事實存在，
    所使用之證據並不以具有證據能力之證據為限，是以，本案
    被告既經本院認定無罪（詳如後述），本判決即不再逐一論
    述所援引相關證據之證據能力，合先敘明。　　
四、公訴意旨認被告涉犯上開罪嫌，無非係以：①證人即告訴人
    （下稱告訴人）陳振威於警詢之證述；②證人即告訴人（下
    稱告訴人）顏曉萍於警詢中陳述；③證人即被害人(下稱被害
    人）黃彩育於警詢中證詞；④內政部警政署反詐騙諮詢專線
    紀錄表；⑤桃園市政府警察局大溪分局南雅派出所受理詐騙
    帳戶通報警示簡便格式表；⑥臺北市政府警察局松山分局松
    山派出所受理詐騙帳戶通報警示簡便格式表；⑦桃園市政府
    警察局龍潭分局龍潭派出所受理詐騙帳戶通報警示簡便格式
    表；⑧金融機構聯防機制通報單；⑨165專線協請金融機構暫
    行圈存疑似詐欺款項通報單；⑩中國信託商業銀行股份有限
    公司110年4月6日中信銀字第110224839081826號函暨客戶基
    本資料及存款交易明細；⑪告訴人陳振威台新銀行轉帳明細
    及存摺內頁影本各1紙；⑫告訴人顏曉萍第一銀行轉帳明細2
    張及存摺影本；⑬被害人黃彩育遠東國際商業銀行自動櫃員
    機交易明細表1紙及第一銀行存摺影本；⑭中國信託商業銀行
    股份有限公司110年8月17日中信銀字第110224839203575號
    函暨辦理各項業務申請書影本及OTP手機門號變更紀錄等，
    為主要論據。
五、訊據被告堅詞否認有何此部分犯行，被告於警詢中辯稱（警
    卷第1-7頁）：我於110年3月期間將本案帳戶提款卡借給我
    一名綽號「土豆」的友人使用，當時「土豆」與他老婆吵架
    ，所以前來我家借住，他身上沒有錢向朋友借錢，並向我借
    提款卡作為他朋友匯款進來使用，我借給「土豆」後，我去
    擺攤忙工作約一個禮拜後才向「土豆」要回我的提款卡，他
    當初是向我稱有跟朋友借500元等語，並於警詢中指認證人
    黃昱銘（見警卷第31-32頁指認犯罪嫌疑人紀錄表）；於偵
    查中亦辯述：我與「土豆」即證人黃昱銘認識約7、8年，是
    玩網路遊戲認識，他來我家住快一星期，他說他跟老婆吵架
    ，請我收留他，他說他有朋友要匯錢，叫我借提款卡給他，
    我問他匯多少錢，他說匯5,000元，那陣子我沒有住在家裡
    ，所以我卡也沒有跟他要回來，大概過二星期我有跟他要，
    他說會拿給我，結果就失聯了，提款卡也沒有還我，我真的
    沒有做，我想說他應該不會害我等詞（偵卷第83-85頁）；
    本院準備程序及審理時亦均辯以：我把本案帳戶提款卡借給
    證人黃昱銘，並沒有拿到任何好處，我認識證人黃昱銘很久
    ，約於去年3、4月許，證人黃昱銘跟我說他沒有地方住，所
    以就到我家住，有一天晚上證人黃昱銘跟我說要借提款卡，
    他說有人要匯款5,000元給他，我覺得他應該不會做這種事
    情，且金額只有5,000元，且本案帳戶我沒有在使用，所以
    就借給他，當時想說反正證人黃昱銘住在我家，之後我就去
    苗栗工作，並沒有特別注意這件事，我從苗栗回來，證人黃
    昱銘就已經離開我家，我有打給證人黃昱銘，請他把提款卡
    還給我，他說好但之後又不見了，之後我收到警察局通知我
    去說明的傳票才知道這件事，當時我是相信證人黃昱銘說的
    話等情。經查：
(一)被告有於起訴意旨所載時間、地點，將本案帳戶提款卡及密
    碼交給證人黃昱銘，證人黃昱銘再將本案帳戶提款卡及密碼
    （由證人黃昱銘自行取得網路銀行密碼，詳下述）等資料交
    與上開詐欺集團，並由上開詐欺集團於上揭時間詐欺告訴人
    陳振威、顏曉萍、被害人黃彩育，並透過本案帳戶取得詐欺
    款項等節，為被告所不爭執（金訴卷第299-304頁），並有
    上揭①至⑭等證據在卷可佐，此部分事實固堪認定，然檢察官
    所舉上開證據，僅能證明告訴人陳振威、顏曉萍、被害人黃
    彩育有上開時間，遭上開詐欺集團不詳成員詐欺，並將遭詐
    欺款項匯入本案帳戶中，再由上開詐欺集團不詳成員提領殆
    盡之事實，但就此部分幫助犯詐欺詐欺罪、幫助犯洗錢罪之
    犯行，是否參與其中，仍須有其他積極證據始能認定，無法
    據此即推認被告涉有此部分犯罪。
(二)查被告僅係受證人黃昱銘之託而出借本案帳戶之提款卡、密
    碼與證人黃昱銘無償使用，此經證人黃昱銘於本院審理中證
    述明確：
　⒈證人黃昱銘於本院審理中供陳：（被告問：當時你是跟我借
    用提款卡要領錢嗎？）答：是。（被告問：你是說朋友要匯
    款5,000元給你？）答：沒錯。（被告問：為何你會有我的
    網路銀行帳號、密碼？）答：那時我是登入網路銀行的網頁
    點選「忘記密碼」的選項，再輸入我自己的電話號碼，就會
    傳認證碼到我的手機，再按表操作。（被告問：後來我有收
    到警示帳戶通知，我有請一個叫國財的朋友找你出來，要問
    你為何我的帳戶會變成警示帳戶，那天你是如何跟我及國財
    說的？）答：我當時是說會變成警示帳戶這件事情我也不清
    楚，但我會負責。（被告問：你可否證明我是無辜的？）答
    ：你是不知情的情況下交給我本案帳戶。（審判長問：你一
    共跟被告借用幾次他金融機構的帳戶？）答：只借一次提款
    卡，就是本案，我就沒有再還給被告。（審判長問：你有無
    跟被告說，本案帳戶也會借給他人使用？）答：沒有。（審
    判長問：本案提款卡有交給他人嗎？）答：沒有。匯進本案
    帳戶的錢都是我去提領的。（審判長問：被告有無提領過？
    ）答：沒有。（受命法官問：你的綽號是否為土豆）答：是
    。（受命法官問：你與被告認識多久？）答：好幾年。（受
    命法官問：你於110年3月間有無借住被告家中？）答：有。
    （受命法官問：你向被告借用本案帳戶時，有無給被告任何
    的好處）答：沒有。（受命法官問：你與被告之間有無糾紛
    ？）答：沒有等語。
　⒉從證人黃昱銘上該供述可知，被告之所以將本案帳戶提款卡
    借給證人黃昱銘，係基於朋友間情誼而出借，而依被告之認
    知，證人黃昱銘之所以向被告借用本案帳戶提款卡，是為了
    領取他人匯款之5,000元，被告對於證人黃昱銘提領者係本
    案告訴人陳振威、顏曉萍、被害人黃彩育詐欺之款項並不知
    情，證人黃昱銘亦保證會返還，再證人黃昱銘所述上開向被
    告借用本案帳戶提款卡及密碼之經過，亦與被告於警詢、偵
    查及本院中所陳述內容一致，衡情證人黃昱銘與被告間並無
    何過節或利益關係，證人黃昱銘卻於本院具結後為上開自白
    提領詐欺款項之證述內容，又證人黃昱銘所參與上開詐欺集
    團之犯行，業經臺灣嘉義地方檢察署檢察官於111年1月17日
    提起公訴，有證人黃昱銘之前案紀錄表及臺灣嘉義地方檢察
    署111年度偵緝字第29號起訴書附卷可佐（金訴卷第311-344
    、346-1至346-6頁），此均可佐證證人黃昱銘向被告借用本
    案帳戶時，隱瞞了將本案帳戶作為人頭使用乙事，是本院認
    定證人黃昱銘上開證詞應屬可信，足認被告對於證人黃昱銘
    持本案提款卡提領上揭告訴人陳振威、顏曉萍、被害人黃彩
    育遭詐欺款項乙事確實欠缺幫助犯罪之故意。
(三)按刑法上幫助犯之成立，須行為人基於幫助正犯犯罪之意思
    ，予正犯以精神上或物質上之助力而參與犯罪構成要件以外
    之行為，以助成正犯犯罪之實施為要件。如果，雖在外形上
    ，可認為幫助，但對正犯之犯罪，無違法之認識，而欠缺幫
    助犯罪之故意，係基於其他原因，即難論以幫助犯（最高法
    院88年度台上字第5848號判決意旨參照）。申言之，幫助故
    意之內涵，除須行為人對其所實行幫助行為有違法性之認識
    或有認識之可能外，尚須對於正犯所實行犯罪行為有具體之
    認識或有認識之可能性，始足當之。而將提款卡等帳戶資料
    借給他人使用者，可能原因不一而足，必於行為人已具備不
    法犯意，明知或預見所出借之帳戶資料將作為詐欺取財、洗
    錢之用，且該犯罪事實之發生也是其所希望或至少不違反其
    本意，在此情形之下，仍決意提供出借，始能以加重詐欺或
    洗錢罪相繩。否則，如係因相信借用人有正當用途，或因遭
    詐欺而交出帳戶資料者，既不存在不法犯意，且未認識帳戶
    資料將作為不法詐財或洗錢之用，該犯罪事實之發生非其心
    中所願，即與幫助詐欺、洗錢罪之構成要件不合。尤其現今
    詐欺犯罪猖獗，經政府機關頻為宣導、媒體多所批露，民眾
    受騙案件仍層出不窮，被害人亦不乏有高學歷或具相當社會
    經驗之人，受騙原因亦有不甚合乎情理者。倘若一般民眾會
    因遭受他人欺騙陷於錯誤而交付金錢，則基於相同原因陷於
    錯誤而答應出借帳戶資料者，也是有可能的，不能僅因行為
    人出借帳戶資料之事實，直接推論其對於構成犯罪之事實必
    定有所認識或預見。故本案被告出借本案帳戶提款卡、密碼
    予證人黃昱銘之原因，被告始終供稱：因證人黃昱銘說有人
    要匯款5,000元，故被告是基於信任證人黃昱銘之情況下出
    借本案帳戶提款卡及密碼等語，均如前述，故被告既然是基
    於與證人黃昱銘彼此間認識有相當信任關係而出借本案帳戶
    之提款卡、密碼，致未能認識或預見所出借之帳戶將成為證
    人黃昱銘詐欺取財或洗錢之工具，尚無明顯違反情理之處，
    自難認被告出借本案帳戶提款卡及密碼予證人黃昱銘時，具
    有幫助詐欺取財或幫助洗錢之不確定故意。
(四)至被告出借本案帳戶供證人黃昱銘使用後，未立刻積極催促
    返還，雖有輕率之處，然每個人對於社會事物之警覺性及謹
    慎程度，本就因人而異，況被告知悉證人黃昱銘詐欺上開告
    訴人陳振威、顏曉萍、被害人黃彩育之情事後，立即有與證
    人黃昱銘聯繫，催促證人黃昱銘出面處理如前證人黃昱銘所
    述，實難認被告有放任本案帳戶供證人黃昱銘不法使用，而
    有幫助詐欺或幫助洗錢之不確定故意。是公訴意旨此部分主
    張，並不足採，附此敘明。
六、綜上所述，依檢察官所提出之全部證據，經本院逐一調查審
    認，認本案詐欺告訴人陳振威、顏曉萍、被害人黃彩育之人
    非被告，被告僅係將本案帳戶之提款卡、密碼無償借予證人
    黃昱銘使用，且無法證明被告有幫助他人犯詐欺取財罪之故
    意或不確定故意。檢察官既無法證明被告犯罪，依首開規定
    及說明，即應為被告無罪之諭知。
據上論斷，應依刑事訴訟法第301第1項前段，判決如主文。
本案經檢察官李鵬程提起公訴，檢察官陳昱奉到庭執行職務。
中　　華　　民　　國　　111 　年　　4 　　月　　6 　　日
                  刑事第四庭  審判長法　官　陳仁智
　　　　　　　　　                  法  官  康敏郎
　　　　　　　　　                  法  官  沈芳伃
上列正本證明與原本無異。
如不服本判決，應於判決送達後20日內向本院提出上訴狀（應附
繕本）。告訴人或被害人如對於本判決不服者，應具備理由請求
檢察官上訴，其上訴期間之計算係以檢察官收受判決正本之日期
為準。　　　　　　　　　
中　　華　　民　　國　　111 　年　　4 　　月　　6 　　日
                                    書記官　張簡純靜